【裁判字號】    97,消債更,178
【裁判日期】    971017
【裁判案由】    更生事件
【裁判全文】
臺灣板橋地方法院民事裁定           97年度消債更字第178號
聲  請  人  乙○○
上列聲請人因消費者債務清理事件，聲請更生，本院裁定如下：
    主  文
聲請駁回。
聲請程序費用由聲請人負擔。
    理  由
一、按債務人與金融機構協商成立者，不得聲請更生或清算，但
    因不可歸責於己之事由，致履行顯有重大困難者，不在此限
    ；本條例施行前，債務人依金融主管機關協調成立之中華民
    國銀行公會會員辦理消費金融案件無擔保債務協商機制與金
    融機構成立之協商，準用前項之規定，消費者債務清理條例
    第151 條第5 項、第6 項分別定有明文。又聲請更生或清算
    不合程式或不備其他要件者，法院應以裁定駁回之，但其情
    形可以補正者，法院應定期間先命補正，復為同條例第8 條
    所明定。
二、本件聲請意旨略以：聲請人於消費者債務清理條例施行前，
    曾依照中華民國銀行公會會員辦理消費金融案件無擔保債務
    協商機制，與最大債權金融機構台新國際商業銀行成立協商
    ，約定聲請人自民國95年9 月起，分120 期，每月清償新臺
    幣（下同）27,287元，至全部清償為止，惟聲請人自97年4
    月16日因非自願性失業，致無法繼續履行協商條件，而此事
    由係屬不可歸責於己之事由所致，爰依聲請裁定准予更生云
    云。
三、經查，本件聲請人曾參加銀行公會會員所辦理之債務協商機
    制，與最大無擔保債權銀行台新國際商業銀行，於95年9 月
    6 日達成協議，有銀行公會會員債務協商機制協議書1 紙在
    卷可稽（見本院卷第23頁），自堪信為真實，是本件聲請人
    向本院聲請更生，須符合「不可歸責於己事由致履行顯有重
    大困難」之要件，方為適法。
四、次查，依聲請人所提出之財政部台灣省北區國稅局95年度及
    96年度綜合所得稅各類所得資料清單顯示，其年所得分別為
    866,263 元、840,400 元（見本院卷第18頁、第40頁、第46
    頁、第47頁），平均每月收入各為72,189元、70,033元（元
    以下四捨五入），扣除每月協商金額27,287元後，分別尚餘
    44,902元、42,746元，得作為生活費之支出，況依行政院主
    計處公佈之97年度臺灣省每人每月最低生活費用為9,829 元
    ，該最低生活費用即包括食、衣、住、行等費用在內，且聲
    請人既以負債大於資產，本應較一般人更節約支出，撙節開
    銷，從而，聲請人95年度及96年度之所得，應足以履行協商
    條件及維持生活所需，是核與「不可歸責於己之事由，致履
    行顯有重大困難」之要件不符。
五、再者，聲請人固主張目前因非自願性失業而無法支付每月協
    商金額等語，然查，依聲請人所提離職證明書之記載，其於
    94年3 月29日起所任職之英鈦股份有限公司（下稱英鈦公司
    ）係以聲請人不能勝任工作，而有勞動基準法第11條第5 款
    之事由離職（見本院卷第28頁），又經本院以板院輔民儉消
    97年度消債更字第178 號函詢英鈦公司，經該公司函覆以：
    聲請人係因不適用而予以遣職等語，有該公司97年6 月26日
    97年度法第1 號函在卷可按（見本院卷第84頁）。至於聲請
    人於97年3 月10日起所任職之孚佑實業有限公司，亦經本院
    函詢，而該公司則函覆以：聲請人因適用期間未落實拜訪客
    戶，另與主管理念不合，故於97年4 月15日予以解僱（見本
    院卷第89頁）。依上所述，足見聲請人離職之原因，均係基
    於工作不適任，未盡力於工作所致，應屬可歸責於己之事由
    而離職，並無非自願離職之事由，況目前聲請人已在職工作
    且每月薪資為58,281元，此有聲請人補提之陳報狀1 份為證
    ，自無因失業而不能支付每月協商金額之情形。
六、聲請人尚主張每月須支出家用費，即包括聲請人之父親丁○
    ○、母親丙○○○、弟弟陳柏蓁、聲請人等四人之伙食費、
    水費、電費、瓦斯費、電話費共10,000元、個人生活費10,0
    00元（包括土地銀行個別協商還款8,000 元及個人便當費2,
    000 元）、聲請人之父親丁○○扶養費每月3,000 元、聲請
    人之妻甲○○扶養費每月9,000 元，合計為32,000元，已無
    力支付每月清償金額27,287元等語。然查，(一)以聲請人前揭
    財政部台灣省北區國稅局95年度及96年度綜合所得稅各類所
    得資料清單之平均月收入扣除每月協商金額後，尚餘44,902
    元、42,746元，均高於32,000元，並無不能支付前揭支出之
    情形。(二)依民法親屬編第1117條第1 項規定，受扶養權利者
    ，以不能維持生活而無謀生能力者為限。而同條第2 項僅規
    定，前項無謀生能力之限制，於直系血親尊親屬不適用之。
    是直系血親尊親屬，如能以自己財產維持生活者，自無受扶
    養之權利；易言之，直系血親尊親屬受扶養之權利，仍應受
    「不能維持生活」之限制規定（參照最高法院62年度7 月16
    日第2 次民庭庭推總會議決議）。又依民法第1116條之1 規
    定：「夫妻互負扶養之義務，其負扶養義務之順序與直系血
    親卑親屬同，其受扶養權利之順序與直系血親尊親屬同」。
    夫妻互受扶養權利之順序，既與直系血親尊親屬同，自不以
    無謀生能力為必要。（參照最高法院79年度台上字第2629號
    判例）。是聲請人並未舉證聲請人之父親丁○○、母親丙○
    ○○、聲請人之配偶甲○○有何不能維持生活之情形，聲請
    人自無支出前開扶養費之必要。況聲請人之父親丁○○每月
    尚匯款8,100 元至8,200 元不等之金額予聲請人，以清償土
    地銀行之每月貸款約8,000 元不等之金額（詳後述），足見
    ，聲請人以須支付聲請人父親丁○○扶養費每月3,000 元，
    顯與事實不符。又聲請人之配偶甲○○於97年6 月2 日加入
    台北市肉類食品加工業職業工會，係以投保薪資21,900元投
    保，有勞工保險被保險人投保資料表在卷足稽（見本院卷第
    51頁、第52頁），顯見聲請人之配偶甲○○並無不能維持生
    活，自無由聲請人扶養之必要。甚者，聲請人亦具狀陳報聲
    請人於失業期間，並未支出聲請人之父親丁○○扶養費3,00
    0 元、配偶甲○○扶養費9,000 元等語（見本院卷第55頁）
    ，是聲請人並無再行支付聲請人之父親丁○○及配偶甲○○
    之扶養費12,000元，自不以此作為聲請人之支出，而認為有
    不可歸責於己而履行顯有重大困難之事由。
七、又聲請人以每月需支付土地銀行貸款約8,000 元等語，然查
    ，聲請人之父親丁○○自95年7 月間起至97年1 月7 日止，
    平均每月於土地銀行扣款前，均會匯入聲請人之帳戶內約8,
    100 元至8,200 元不等之金額，再由土地銀行扣款，有聲請
    人提出之土地銀行000000000000號帳戶存摺影本可按（見本
    院卷第67頁至第73頁），足見，聲請人所稱之土地銀行每月
    信貸清償金額，並非由聲請人自行繳納，係由聲請人之父親
    丁○○代為繳納，是聲請人主張每月尚有此筆支出，並不可
    採。
八、綜上所述，本件聲請人既無不可歸責於己致履行顯有重大困
    難之事由，而向本院聲請更生，應屬聲請更生之要件不備，
    且上開欠缺又屬無從補正，依首揭條文之意旨，自應駁回其
    更生之聲請。爰裁定如主文。
九、至於所預納郵務送達費3,740 元，則待本件更生聲請事件確
    定後，如尚有剩餘郵資餘額，再予檢還聲請人，附此敘明。
中    華    民    國    97    年    10    月    17    日
              民事第三庭    法      官     徐玉玲
上為正本係照原本作成
如不服本裁定，應於裁定送達後10日內，以書狀向本院提出抗告
，並繳納抗告費新臺幣1千元
中    華    民    國    97    年    10    月    17    日
                            書  記  官     翁子婷


司法院資訊處製作；財團法人民間司法改革基金會備份。
